---
title: "Statystyczne Metody Wspomagania Decyzji - Zestaw zadań nr 1, zadanie 2"
output: html_notebook
---

W pliku samochody.csv (UBI) zamieszczono dane dotyczące parametrów samochodów kilku wybranych marek.

a) Wczytaj dane z pliku do ramki danych - funkcja `read.csv2()`. Podaj rozmiar ramki danych (liczba obserwacji i liczba
zmiennych) - funkcja `dim()`.

```{r}
auta = read.csv2('samochody.csv')
dim(auta) # liczba wierszy, liczba kolumn
# View(auta)
```

b) Jakiego typu danymi w R są poszczególne zmienne? Czy zmienna jakościowa `producent` jest czynnikiem w R? Jeśli nie,
zamień jej typ na czynnik - funkcja `factor()`.

```{r}
auta = read.csv2('samochody.csv')
# summary(auta) # przedstaw podsumowanie dla każdej kolumny ramki danych
# sapply(auta, typeof) # wykonaj funkcję typeof na każdym elemencie ramki danych
# is.factor(auta$producent) # czy jest czynnikiem? (kategorią danych, nie daną liczbową)
# levels(auta$producent)
auta$producent = factor(auta$producent)
# is.factor(auta$producent)
# summary(auta)
levels(auta$producent) = c('USA', 'Europe', 'Japan')
auta = subset(auta, select=-legenda)
summary(auta)
View(auta)
```


c) Usuń braki danych w utworzonej ramce danych - funkcja `na.omit()`.

```{r}
auta = na.omit(auta)
```


d) Zmienna mpg opisuje zużycie paliwa w liczbie mil przejechanych na 1 galonie. Utwórz zmienną zp opisującą zużycie paliwa mierzone w litrach na 100 kilometrów.

Wskazówka:
- 1 mila = 1609 m
- 1 galon (amerykański) = 3,785 l

```{r}
liters_per_galon = 3.785
meters_per_mile = 1609 
auta$zp = liters_per_galon  * 1000 * 100 / meters_per_mile / auta$mpg

View(auta)
```

e) Utwórz histogram dla zmiennej zp - funkcja `hist()`. Jak zmienia się kształt histogramu przy różnych liczbach klas
(parametr `breaks`)?

```{r}
par(mfrow=c(2,2))
hist(auta$zp, col=5, labels=TRUE, main="Histogram 1")
hist(auta$zp, col=2, breaks=5, labels=TRUE, main="Histogram 2")
hist(auta$zp, col=4, breaks=20, labels=TRUE, main="Histogram 3")
hist(auta$zp, col=3, breaks=3, labels=TRUE, main="Histogram 4")
```
f) Utwórz wykres łodygowo-liściowy - funkcja `stem()`.

```{r}
stem(auta$zp)
```


g) Oblicz i zinterpretuj podstawowe statystyki próbkowe dla danych opisujących zużycie paliwa (takie jak: średnia,
mediana, kwartyle, 10. i 90. percentyl, wartości ekstremalne, wariancja, odchylenie standardowe, rozstęp, rozstęp międzykwartylowy, współczynnik asymetrii, kurtoza, współczynnik zmienności) - np. funkcje `mean()`, `median()`,
`quantile()`, `min()`, `max()`, `range()`, `var()`, `sd()`, `IQR()`, `skewness()`, `kurtosis()`.

```{r}
zp = auta$zp
mean(zp)
median(zp)
quantile(zp)
min(zp)
max(zp)
range(zp)
var(zp)
sd(zp)
IQR(zp)

#install.packages('e1071')
library(e1071)
skewness(zp)
kurtosis(zp)
```


h) Utwórz wykres skrzynkowy (ramkowy, pudełkowy) dla zmiennej opisującej zużycie paliwa - funkcja `boxplot()`.

```{r}
zp = auta$zp
boxplot(zp, horizontal=TRUE)
```

